臺灣高等法院民事判決　　　　　　　　95年度勞上易字第75號
　　上　訴　人　廣翊建設有限公司
　　法定代理人　甲○○○
　　訴訟代理人　吳志揚律師
　　複　代理人　蘇飛健律師
　　被上訴人　　乙○○○
　　訴訟代理人　劉竭輝律師
上列當事人間給付薪資等事件，上訴人對於中華民國95年4月28
日臺灣士林地方法院93年度勞訴字第50號第一審判決提起上訴，
經本院於96年2月13日言詞辯論終結，判決如下：
    主  文
原判決關於命上訴人給付超過新台幣參拾陸萬玖仟柒佰貳拾玖元
及其利息部分，及該部分假執行之宣告，暨命上訴人負擔訴訟費
用部分之裁判均廢棄。
上開廢棄部分，被上訴人在第一審之訴及其假執行之聲請均駁回
。
其餘上訴駁回。
第一、二審訴訟費用由上訴人負擔四分之一，餘由被上訴人負擔
。
    事  實
甲、上訴人方面：
壹、聲明：
一、原判決不利上訴人部分廢棄。
二、被上訴人在第一審之訴及假執行之聲請均駁回。
貳、陳述：除與原判決記載相同者外，補稱略以：
一、被上訴人上班不須打卡，並負責管理工地、代理簽約，甚且
    上訴人長達30年間之重要帳冊資料皆由其保管，僅須向董事
    長負責，兩造間應屬委任關係，不適用勞動基準法（下稱勞
    基法）。
二、事業單位是否適用勞基法之規定，應以其主要經濟活動是否
    為該法第3條所列行業以為判定。上訴人之公司登記雖有室
    內裝潢及建材機械之買賣業務，惟實際上經營之業務僅有不
    動產經營業，主要為投資興建房屋、出售土地、出售房屋，
    並無室內裝潢業務，故應自87年4月1日始開始適用勞基法，
    縱認兩造係僱傭關係，上訴人退休年資應自87年4月1日起至
    91年8月31日止，在此之前，上訴人既無關於退休金規定，
    自無計算退休金之依據。
三、被上訴人於91年1月至5月，上班時間加總不超過10小時，同
    年6月起即未上班。而上訴人仍給付薪資至91年8月止。則上
    訴人受上開期間薪資之損害新台幣（下同）325,909元（計
    算方式如下：被上訴人91年1月至8月，提供服務總計未超過
    10小時，約提供1天多之服務。依當時每月報酬41,081元乘
    以8個月，扣除已提供服務2天之報酬即41,081元×8-《
    41,081元/30×2》=325,909元）。此為上訴人所受損害，得
    向被上訴人請求賠償，因與退休金皆為同種類之金錢債務，
    ，並屆清償期，上訴人自得主張以相當於薪資之損害金額與
    退休金額互相抵銷。
、證據：除援用原審提出者外，補提最高法院85年度台上字第
    3056號、88年度台上字第1647號、90年度台上字第1795號、
    93年度台上字第2636號民事判決、最高法院29年上字第762
    號民事判例、本院93年度上易字第998號民事判決、行政院
    勞工委員會台勞動一字第02431號函、臺灣臺北地方法院
    94年度訴字第1118號遷讓房屋事件言詞辯論筆錄、上訴人88
    年至93年之比較損益表、92年度營利事業所得稅查核簽證申
    報、93、94年損益表、統一發票為證。
乙、被上訴人方面：
壹、聲明：上訴駁回。
貳、陳述：除與原判決記載相同者外，補稱略以：
一、被上訴人職稱雖名為業務經理，惟非依上訴人章程依公司法
    第29條第1項第2款規定，經上訴人全體股東過半數同意推派
    ，且係受雇主吳盛讚支配、指揮，並無權決定房屋買賣簽約
    等事。
二、吳讚盛生前自創諸多公司，所有員工均在同一處所上班，所
    任工作均由吳讚盛一人指派，縱使上訴人於91年底左右即無
    工地，但廣一建設有限公司尚有多處工地營業中，上訴人於
    92年1月尚對被上訴人支付薪資，被上訴人之工作年資應自
    74年3月30日起迄93年7月16日聲明退休時止。
三、現行勞基法有關勞工退休規定中，對於勞工在勞基法施行前
    之工作年資，既無排除適用之特別規定，則勞工在勞基法施
    行前之工作年資，自應一體適用現行勞基法規定核給退休金
    。
、證據：除援用原審提出者外，補提被上訴人銀行存摺為證。
    理  由
一、被上訴人起訴主張：其於64年3月30日任職訴外人廣廈建設
    股份有限公司（下稱廣廈公司），72年7月8日受僱上訴人擔
    任業務經理，兩家公司為關係企業，實際負責人均為吳讚盛
    。其於91年1月至8月月薪為41,081元，上訴人自91年9月起
    即未按月給付薪資，其已於93年7月16日以存證信函致上訴
    人，請求自93年7月16日退休，爰依勞基法第53條之規定，
    求為判命上訴人給付退休金1,376,214元（被上訴人於原審
    超過上開金額之退休金請求及自91年9月1日起至93年7月15
    日止之薪資942,323元暨其利息經原審判決駁回，已告確定
    ）。
二、上訴人則以：兩造間應屬委任關係，被上訴人自不得依勞基
    法主張權利，縱認為僱傭關係，上訴人公司實際僅有不動產
    經營業，並無公司登記上之室內裝潢及建材機械買賣業務，
    應自87年4月1日始適用勞基法，被上訴人之退休年資應從87
    年4月1日起至91年8月31日，何況兩造已於91年9月合意終止
    勞動契約，復因被上訴人自91年8月29日起連續曠職已達三
    日以上，上訴人亦已依勞基法規定終止契約；又被上訴人自
    91 年1月起上班不到10小時，上訴人仍給付薪資，故受有相
    當於薪資之損害，得與退休金抵銷等語答辯。
三、兩造不爭執事實：
（一）被上訴人於64年3月30日任職廣廈公司，72 年7月8日任職
      上訴人，兩家公司實際負責人均為吳讚盛，91年1月至8月
      之月薪為41,081元。
（二）上訴人章程有經理職務之設置，被上訴人任職上訴人業務
      經理，未經上訴人全體股東過半數同意，其上下班無須打
      卡，工作內容為銷售房屋、出租及工地管理，並有權代理
      上訴人與客戶簽訂房屋買賣契約、房屋租賃契約。
（三）上訴人無工作規則，亦無有關退休之規定，上訴人與員工
      復就退休金事項無任何協議。
（四）上訴人於93年7月19日收到被上訴人請求自93年7月16日退
      休之存證信函。
（五）上訴人於93年8月5日始為被上訴人辦理勞保之退保。
四、兩造爭執事項厥為（一）兩造間係委任或僱傭關係？（二）
    被上訴人退休金年資應為若干？（三）上訴人可否主張以被
    上訴人受領之薪資抵銷退休金？經查：
（一）關於兩造間係委任或僱傭關係：
    1.按勞基法所規定之勞動契約，係指當事人之一方，在從屬
      於他方之關係下提供職業上勞動力，而由他方給付報酬之
      契約。而所謂委任契約係指委任受任人處理事務之契約，
      受任人給付勞務，僅為手段，除當事人另有約定外，得在
      委任人所授權限範圍內，自行裁量決定處理一定事務之方
      法，以完成委任之目的。次按適用勞基法所稱之「勞工」
      ，係在從屬關係下為雇主提供勞務，可分為人格上之從屬
      及經濟上之從屬，前者指勞工提供勞務之義務履行係受雇
      主之指示，雇主決定勞工勞務義務之給付地點、時間及給
      付量、勞動過程等，後者係指勞工完全被納入雇主之經濟
      組織與生產結構中，其勞動力需依賴雇主之生產資料始能
      進行勞動，對雇主有經濟上之依賴性，勞工係從屬於雇主
      ，為雇主之目的勞動，受僱人不能用指揮性、計畫性或創
      作性方法對於自己所從事工作加以影響。員工與公司間係
      屬僱傭或委任關係，應以契約之實質內容為判斷。至判斷
      之依據應以義務實際給付情形著眼。若各該勞動契約之因
      素不能兼而有之，應以義務提供之整體為判斷，縱部分因
      素有微不足道之偏離，仍不影響其為勞動契約之認定。
    2.本件上訴人雖主張：被上訴人為其業務經理，負責銷售、
      出租房屋及工地管理，並有權代理上訴人與客戶簽訂房屋
      買賣或租賃契約，上下班無須打卡，兩造應為委任關係云
      云。惟查上訴人所提之房屋買賣及租賃契約書，僅有封面
      而已，且各該封面上固有被上訴人之簽名，但其中3份租
      約屆滿日分別為92年10月31 日、91年4月4日、91年2月28
      日之租賃契約，其上尚有上訴人股東吳翊正分別於90年10
      月30日、91年5月19日、91 年2月2日之簽名（見原審卷第
      275、277、278頁），則被上訴人是否有較大之裁量權，
      尚非無疑。又被上訴人縱有代理上訴人簽約之權限，亦係
      其業務範圍內應為之行為，不能以此而推論被上訴人有獨
      立裁量之權限。另上訴人章程雖有經理職務之設置，惟被
      上訴人所任業務經理並未依公司法第29條第1項第2款經上
      訴人全體股東過半數同意，且依被上訴人所述曾被派至上
      訴人之關係企業廣一公司兼差、跑工地賣房子一節，復為
      上訴人所不爭執，堪認其與上訴人間具有從屬性之指示關
      係，至於被上訴人上下班須否打卡，僅屬上訴人要求勞務
      給付之履行方式，況以被上訴人工作內容重在房屋銷售、
      工地管理等對外業務，非辦公室內靜態工作性質，自難以
      須否打卡作為認定兩造間是否僱傭關係之依據，是兩造間
      應係成立僱傭契約，應適用勞基法規定。
（二）關於被上訴人退休金年資：
    1.按勞動基準法第53條規定：「勞工有左列情形之一者，得
      自請退休：一工作十五年以上年滿五十五歲者。二工作二
      十五年以上者。」被上訴人係29年3月26日出生，自72 年
      8月7日起即任職上訴人，至91年8月31日止，已年逾62 歲
      ，且工作時間逾15年，依勞基法第53條第1款之規定，有
      自請退休之權利。上訴人則以：兩造間之契約早於91年9
      月已合意終止，且被上訴人自91年1月至8月提供服務未逾
      10小時，同年8月29日至31日連續曠職，亦經其於同年9月
      依勞基法第12條第1項第6款事由終止契約，縱屬非是，亦
      為93年8月31日終止云云，然為被上訴人否認。查上訴人
      為被上訴人自72年7月8日開始投保，其退保日期為93年8
      月5日，有勞工保險局94年6月21日保承資字第
      09410382280號函附卷可稽（見原審卷第182、183頁），
      上訴人如於91年9月已與被上訴人終止契約，又豈會繼續
      為其投保？且被上訴人於91年9月間已有自請退休權利，
      卻未依法受資遣或領取退休金，縱其自91年9月1日起未至
      公司上班，上訴人亦未再給付薪資，衡情應無與上訴人合
      意終止契約之可能，上訴人所稱契約合意終止一節，應不
      足採。
    2.次按勞動契約為廣義之僱傭契約，而稱僱傭者謂當事人約
      定，一方於一定或不定期限內為他方服勞務，他方給付報
      酬之契約。受僱人所服勞務之實際內容為何，則應視當事
      人間契約之約定。經查，被上訴人之勞動契約內容固包括
      銷售、出租房屋及工地管理等，訂房屋買賣契約、房屋租
      賃契約，惟據上訴人亦自承被上訴人與吳讚盛間關係特殊
      （見原審卷第24頁），證人王秋敏於另案臺灣臺北地方法
      院94年度第1118號遷讓房屋事件證稱被上訴人與吳讚盛是
      類似同居人的關係，吳讚盛在台灣的生活都是被上訴人在
      照顧，包括吳讚盛父母生病住院也是等語，被上訴人於該
      案亦承認此情，並表示與吳讚盛在一起，吳讚盛的生活都
      是其在處理（見本院卷第86頁）。又吳讚盛於90年10月中
      風生病，93年間死亡等情，業經證人吳敏忠證述在卷（見
      原審卷2第288頁)，並為兩造所不爭執，上訴人亦就被上
      訴人所陳當時吳讚盛住院，被上訴人來來去去（本院卷第
      141頁背面）一節未予爭執，則上訴人當時對於被上訴人
      上開行為既未表示異議，猶繼續給付薪資，堪認上訴人於
      該付薪時間同意被上訴人以照料吳讚盛之生活起居作為提
      供勞務之內容，自不得嗣後再為反對表示，主張被上訴人
      自91年1月起幾乎未至公司上班即屬曠職，尚不足採。至
      於上訴人未再給付薪資後，被上訴人縱未赴公司上班，上
      訴人並未能提出其他有關因上訴人曠職而為終止契約表示
      之證明，所述已於91年9月終止契約一節，尚不足採。
    3.其次，事業單位應否適用勞動基準法，依該法第3條及其
      施行細則第3條規定，係依中華民國行業標準分類規定之
      場所單位之主要經濟活動為其分類基礎；又事業單位適用
      勞動基準法之認定，應以其所從事之主要經濟活動是否為
      該法第3條所列之行業為準。即事業單位從事多種性質不
      同之經濟活動時，按其產值 (或營業額)最多者認定其行
      業，若產值 (或營業額)相同者，按其員工人數或資產設
      備較多者認定之，此有行政院勞工委員會台勞動一字第
      02431號函可資參考（見本院卷第49頁）。準此，事業單
      位是否適用勞基法之規定，應以其主要經濟活動是否為勞
      動基準法第3條所列之行業為主。
    4.被上訴人雖主張：其自64年3月30日起受僱吳讚盛所開設
      之關係企業，年資應予併計算至93年7月16日，上訴人主
      要業務為室內裝潢云云，上訴人則稱：被上訴人自72年7
      月8日始至其公司任職，且其公司從事之業務，於87年4
      月1日起始經勞委會列為適用勞基法之行業。縱被上訴人
      得請求退休金，年資亦應自87年4月1日起算等語。經查依
      上訴人所營事業之項目雖包括：一、委託營造廠商興建國
      民住宅出租出售業務。二、有關室內裝潢業務。三、有關
      建材及機械買賣。四、前各項有關業務之經營及投資等情
      ，有公司基本資料查詢單、章程及變更登記事項卡（見原
      審卷第108、151、245頁）附卷可稽。參諸上訴人所提其
      88年度與前3年度比較損益表之結論分析所載：該公司本
      年度之營業收入係為出售坐落於萬華區之土地收入，另投
      資興建坐落三峽市翡翠三峽之住宅新建工程，採合建分屋
      方式，由地主提供土地，該公司出資建屋並以全部完工認
      列售屋利益，惟本年度工程尚未完工，故僅有出售土地之
      收入及成本；89、90年度與前3年度比較損益表之結論分
      析：該公司投資興建坐落三峽市翡翠三峽之住宅新建工程
      ，採合建分屋方式，由地主提供土地，該公司出資建屋並
      以全部完工認列售屋利益，惟本年度工程尚未完工，故未
      認列營業收入及成本」；91年至93年比較損益表之損益分
      析：因今年認列出售土地及房屋收入，故本期毛利增加，
      轉虧為盈，及上訴人92年度營利事業所得稅查核簽證申報
      損益類查核說明：營業收入中包括土地、房屋，與營業收
      入申報總額相符，有上訴人之88年至93年之比較損益表、
      92年度營利事業所得稅查核簽證申報佐證（見本院卷第
      149-153頁）。是上訴人主張其主要業務為投資興建房屋
      、出售土地、房屋，屬於中華民國行業標準分類中之不動
      產投資業，應為可採，而據行政院勞工委員會86年10月30
      日（86）台勞動一字第047494號函示，不動產業自87年4
      月1日始適用勞動基準法之規定（見本院卷第155頁），被
      上訴人雖提出房屋照片16紙主張上訴人主要業務為室內裝
      潢業，然為上訴人否認之，且其照片僅為外牆顯示「廣一
      建設」之成屋，仍不足以認定上訴人從事室內裝潢業，是
      其主張尚不足採，故上訴人應自87年4月1日始適用勞基法
      之規定，應屬有據。
    5.又按勞工工作年資自受僱之日起算，適用勞基法前之工作
      年資，其資遣費及退休金給與標準，依其當時應適用之法
      令規定計算；當時無法令可資適用者‧依各該事業單位自
      訂之規定或勞雇雙方之協商計算之。適用勞基法後之工作
      年資，其資遣費及退休金給與標準，依勞基法第17條及第
      55條規定計算，此為勞基法第84條之2所明定。被上訴人
      任職之始點，雖為64年3月30日，但上訴人公司於72年3月
      31日始成立，無工作規則，亦無有關退休之規定，且有關
      退休金之事項，上訴人與員工復無任何協議，為兩造所不
      爭執。縱如被上訴人所述其自94年3月30日即在吳贊盛負
      責之廣廈公司任職，嗣又在廣一公司及上訴人服務，惟上
      訴人與廣一公司或廣廈公司，設立時間不同，能否認為同
      一事業單位，已屬可疑，何況既無工作規則可循及兩造未
      約定下，被上訴人逕主張將其年資合併計算，殊嫌率斷。
      且依工廠法施行細則第2條後段規定：「所稱工廠，係指
      凡僱用工人從事製造、加工、修理、解體等作業場所或事
      業場所。」，是不動產業非屬「臺灣省工廠工人退休規則
      」中所指之「工廠」，而被上訴人亦未能舉證年資有何可
      併計之依據及計算之標準為何？是其年資計算，依上開說
      明，應自87年4月1日開始起算至91年8月31日止（其中91
      年9月1日至93年7月16日之退休金年資計算部分，被上訴
      人受原審敗訴判決而未提起上訴，故不在本院審究範圍）
      。
    6.依勞基法第55條第1項第1款規定：「勞工退休金之給與標
      準如左：一按其工作年資，每滿一年給與兩個基數。但超
      過十五年之工作年資，每滿一年給與一個基數，最高總數
      以四十五個基數為限。未滿半年者以半年計；滿半年者以
      一年計。」第2項固規定：「前項第一款退休金基數之標
      準，係指核准退休時一個月平均工資。」依上開被上訴人
      退休年資計算，其退休基數為9，被上訴人91 年3月至8月
      之月薪均為41,081元，上訴人同意逕以41,081元作為平均
      工資，被上訴人就此亦未爭執，且無不利於被上訴人，是
      以此為計算基準，則其可領得之退休金應為369,729元（
      41,081元×9＝369,729元）。
（三）上訴人可否主張抵銷部分：
      上訴人主張：被上訴人91年1月至8月，上班時間加總不超
      過10小時，上訴人仍給付薪資報酬至91年8月止，上訴人
      受上開期間薪資之損害325,909元，得與上開退休金額互
      相抵銷云云。惟查被上訴人於該時間係以照料吳讚盛之生
      活起居作為提供勞務之內容，並由上訴人續付薪資，已如
      前述，故上訴人迄今始主張因被上訴人未至公司上班，致
      伊受有給付薪資之損害，殊不足取，上訴人據為抵銷之抗
      辯，即屬無據。
五、綜上，被上訴人依勞基法第53條之規定，請求上訴人給付退
    休金369,729元及自起訴狀繕本送達翌日93年11月20日起至
    清償日止，按週年利率5％計算利息為有理由，超過上開應
    准許部分，為無理由。原判決命上訴人給付超過369,729元
    之本息，並為假執行之宣告，自有未洽。上訴意旨指摘原判
    決此部分不當，求予廢棄改判，為有理由，自應由本院予以
    廢棄改判。至於上開應准許部分，原審判命上訴人給付，並
    為假執行之宣告，核無不合，上訴意旨，就此部分，仍執陳
    詞，指摘原判決不當，聲明廢棄，為無理由，應予駁回。
六、本件法律關係已經明確，兩造其餘陳述及舉證，均無礙本院
    判斷，爰不再一一論述，附此敘明。
七、據上論結，本件上訴為一部有理由，一部無理由。依民事訴
    訟法第450條、第449條第1項、第79條，判決如主文。
中　　華　　民　　國　　96　　年　　3　　月　　6　　日
                    勞工法庭
                        審判長法  官 黃熙嫣
                              法  官 楊力進
                              法  官 陳玉完
正本係照原本作成。
不得上訴。
中　　華　　民　　國　　96　　年　　3 　　月　　12　　日
　　　　　　　　　　　　　　 書記官  鎖瑞嶺
